臺灣高雄地方法院刑事判決　　　　　　　　　　　　九十三年度易字第一四六一號
　　公　訴　人　臺灣高雄地方法院檢察署檢察官
　　被　　　告　乙○○
　　被　　　告　戊○○　男　五.
右列被告因傷害案件，經檢察官提起公訴（九十三年度偵字第五八八一號、第七七三
七號），本院判決如左：
    主  文
乙○○傷害人之身體，處拘役伍拾日，如易科罰金，以參佰元折算壹日。
戊○○傷害人之身體，處拘役肆拾伍日，如易科罰金，以參佰元折算壹日。
    事  實
一、乙○○為戊○○之妻丁○○之母親，乙○○與丁○○及戊○○與乙○○間，均屬
    家庭暴力防治法第三條第三款所定之家庭成員。乙○○與戊○○、丁○○間有金
    錢糾紛，而丁○○因曾患有左側跟骨及距骨骨折併左足踝關節敗血症疾病，左腿
    部甚為孱弱。民國九十三年一月十日九時二十五分許，范文艷騎乘機車搭載乙○○途經高雄縣大寮鄉○○○路二六八號附近交叉路口，乙○○適見丁○○進入位
    於高雄縣大寮鄉○○○路二六八號之「金發藥房」買藥，竟跳下車衝進藥房內，
    基於傷害人身體之犯意，徒手抓住丁○○之頭髮及肩膀，並將丁○○推壓倒地以
    腳直踹丁○○之腿部，丁○○因而受有左脛骨骨折之傷害；在藥房外面車上等待
    丁○○之戊○○見乙○○不僅以手抓緊丁○○之頭髮，更以腳踹丁○○孱弱之腿
    ，一時氣憤，同時為阻止乙○○繼續傷害丁○○，亦進入該藥房內，並基於傷害
    人身體之犯意，直接以拳頭毆打乙○○之眼睛及頭部，造成乙○○受有臉部挫瘀
    傷、雙眼挫傷合併視網膜水腫、疑似雙側創傷性視神經病變等傷害。
二、案經丁○○訴由高雄縣政府警察局林園分局報請臺灣高雄地方法院檢察署檢察官
    及乙○○訴由該署檢察官偵查起訴。
    理  由
一、訊據乙○○、戊○○固坦承丁○○有於上開時間於前開「金發藥房」買藥，乙○○、戊○○則前後進入該藥房內，在場者尚有藥房老闆甲○○、乙○○之姐己○○○及不知名之女店員或客人之事實，惟均否認有傷害之犯行，乙○○辯稱：伊
    見丁○○進入藥房，即跟著進入藥房，問丁○○為何要一直騙伊，丁○○回答沒
    有，伊則打丁○○一巴掌，並抓丁○○之頭髮而已，並無推倒丁○○踹傷其左腿
    云云，戊○○則辯稱：伊見乙○○抓丁○○的頭髮且踢丁○○的腳，即欲拉開乙○○的手不成，復轉向抱住乙○○的腳，然未曾以拳頭毆打乙○○的臉部云云，
二、經查：
    (一)被告乙○○傷害告訴人丁○○之犯行：
      1.被告乙○○、戊○○與告訴人丁○○於上開時地因故發生爭執及肢體衝突之
        事實，經目擊證人甲○○於偵查（見九十三年度偵字第五八八一號卷第二十
        九頁）及本院審理中（見本院卷第一百三十二頁、第一百三十三頁）、己○○○於本院審理時（見本院卷第一百三十頁至第一百三十一頁）結證屬實，
        應可採認。
      2.被告乙○○見告訴人丁○○進入上開藥房，隨即進入該藥房內，並抓住告訴
        人丁○○之頭髮，將告訴人丁○○壓倒在地之事實，據告訴人丁○○指訴甚
        詳，與證人戊○○於偵查中證稱：「（問：當天你看到被告打告訴人的情況
        為何？）當天我開車載告訴人去金發藥房買藥，告訴人進去買，我在外面的
        車上等，因為藥房的門是玻璃門，後來我就看到被告衝進去，抓住告訴人的
        頭髮，並把告訴人壓倒並一直踹她，我看到告訴人因為慢性骨髓炎裝在腳裡
        的釘子都已突出，就抱住她的腳，被告還是一直踹她，…。」等語（見九十
        三年度偵字第五八八一號卷第十五頁至第十六頁），及證人己○○○於本院
        審理時證稱：「（審判長問：是否知情在九十三年一月十日九時二十五分許
        ，在高雄縣大寮鄉○○○路二六八號金發藥房發生本件爭執，你在場？）我
        在場，因為戊○○約我妹妹乙○○見面，後來沒有碰到戊○○，我載我妹妹
        乙○○回來途中，再等紅綠燈時，我妹妹在金發藥局有看到戊○○，我妹妹
        跳下車，我在等紅綠燈，綠燈後，我車子就停在藥房門口，安全帽來不及脫
        下，我就看到我妹妹乙○○抓著丁○○的頭髮，丁○○就跌倒到地上，我看
        到戊○○從外面衝進來，就一直打乙○○的臉，臉都腫起來，因為乙○○一
        隻手一直抓著黃的頭髮不放，另外一隻手擋戊○○，丁○○就兩隻手抱著自
        己的頭，戊○○一直叫乙○○放手，乙○○都不放，我過去勸，他也不聽，
        乙○○的兩隻腳一直踢戊○○，…。」等語，核上開證人對案發情形所陳大
        致相符。另證人黃秀玉固於偵查中證稱：「（問：你有無看到被告乙○○打
        長頭髮的女孩子（即丁○○）？）沒有（問：戊○○打乙○○時，長頭髮的
        是否都在金發藥局的電動門外？）我看到戊○○打乙○○都是在那個地方（
        問：你看到他們打架時，是否有很多人圍觀？）是。」等語（見九十三年度
        偵字第五八八一號卷第八十二頁），然就被告乙○○、戊○○與告訴人丁○○發生爭執之地點、是否有他人旁觀，均與被告及上述證人甲○○、己○○○所稱互有矛盾，至其證言之真實性非無疑問，要難以其未見到被告乙○○
        傷害丁○○之陳述執為對被告乙○○有利之證據，附此敘明。而證人甲○○
        、戊○○、黃秀玉於偵查中之證言雖屬被告以外之人於審判外之陳述，惟並
        無顯不可信之情況，更無任何非法取證之情事，依刑事訴訟法第一百五十九
        條之一第二項規定取得證據能力，併予說明。
      3.再者告訴人丁○○於九十三年一月十日案發前固有左跟股骨折及左踝骨髓炎
        之舊傷，然於案發後赴國軍高雄總醫院就診，經醫診斷有左脛骨骨折之傷勢
        ，且屬新傷，有該國軍高雄總醫院診斷書及該院九十三年十二月三十一日函
        文乙份可考（見本院卷第五十九頁至第六十頁）。從而，被告乙○○徒手抓
        告訴人丁○○之頭髮，並將之壓倒在地，造成告訴人丁○○受有左脛骨骨折
        之傷害之事實，堪以認定。
    (二)被告戊○○傷害告訴人乙○○之犯行：
      1.被告戊○○前開徒手毆打告訴人乙○○之臉部之事實，經告訴人乙○○指訴
        歷歷，與證人己○○○前開證述情節相符。而被告戊○○既供承：伊見告訴
        人乙○○抓住丁○○之頭髮，並將丁○○壓倒在地，伊即上前欲將乙○○拉
        開等語，亦與證人己○○○證稱本件被告戊○○之傷害緣由一致，是證人己○○○固為告訴人乙○○聲請傳喚證明被告戊○○傷害犯行之證人，然其證
        言非單袒護告訴人乙○○，應認具相當真實可靠性。參以被告戊○○與丁○○為夫妻關係，被告戊○○見其妻遭告訴人乙○○抓住頭髮、推倒在地如前
        述，則欲拉開告訴人乙○○未果，加以前有金錢糾紛，難無素怨，進而拳毆
        告訴人乙○○，亦非與常理乖違。戊○○雖稱乙○○出手傷害丁○○，伊係
        為防衛丁○○之身體免受傷害而反擊云云，然按，所謂正當防衛，應係對於
        現在不法之侵害防衛自己或他人之權利者而言，縱令一方先行出手，而還擊
        之一方在客觀上苟非單純對於現在不法之侵害為必要排除之反擊行為，因其
        本即有傷害之犯意存在，則對其還手反擊行為，自無主張防衛權之餘地（最
        高法院九十二年度臺上字第三０三九號判決要旨參照）。亦即刑法第二十三
        條前段規定正當防衛，不罰之違法阻卻事由，係以行為人對於現在不法之侵
        害，本乎防衛自己或他人之權利意思，在客觀上有時間之急迫性，並實施反
        擊予以排除侵害之必要性，且其因而所受法益之被害，亦符合相當性之情形
        ，予以實施防衛行為（反擊）者，始稱相當。如無正當防衛之情狀存在或非
        出於防衛之意思者，即無防衛過當之可言。戊○○固以丁○○受傷之診斷證
        明書欲證明自己係出於正當防衛而為上揭反擊乙○○之行為。本院按，戊○○出手之時，乙○○正以腳踹丁○○及手抓丁○○之頭髮，如前所述，是戊○○出手時乙○○正對丁○○施暴，顯係「現在不法之侵害行為」，然戊○○為求丁○○脫出困境，不思阻擋並排除乙○○施暴丁○○之行動，竟直接
        拳毆乙○○之臉部及脆弱之眼部，觀乙○○受傷之部位係頭臉部，戊○○又
        係直接加以拳毆，則該拳毆之行為顯非單純對於現在不法之侵害為必要排除
        之反擊行為而係自始存有傷害之犯意甚明，故難認戊○○係出於正當防衛之
        意思而動手毆打乙○○，其所為核與正當防衛之要件有所不符，戊○○此部
        份之辯解自不足信。
      2.告訴人乙○○於案發後旋由救護車送往聖安醫院急診，經醫診斷為鼻基部挫
        傷（約四乘二乘零點二公分）之皮下血腫，而外力造成視網膜水腫或視網膜
        剝離無法由外觀得知，且聖安醫院無眼科醫師，故轉院併以檢查治療，有聖
        安醫院診斷證明書及該院九十三年十二月二十四日函文乙份可考（見本院卷
        第六十三頁），而乙○○並經國軍高雄總醫院於九十三年一月十五日診斷有
        雙眼挫傷合併視網膜水腫、疑似雙側創傷性視神經病變等傷害，亦有該院之
        診斷證明書乙紙在卷可稽。衡以被告戊○○以拳頭毆打告訴人乙○○之部位
        ，乙○○緊接赴醫院就診，並經前開醫院分別診斷出有上開臉部、眼部挫傷
        等傷勢，是認乙○○所受上開傷勢因同為被告戊○○該次傷害行為所造成。
        被告戊○○空言否認傷害犯行，殊無足採。
    (三)縱上所述，被告所辯，無非卸責之詞，不足採信。本件事證明確，被告乙○○
      、戊○○之前開傷害犯行，足堪認定。
三、按家庭暴力者，謂家庭成員間實施身體或精神上不法侵害之行為；又家庭暴力罪
    者，謂家庭成員間故意實施家庭暴力行為而成立其他法律所規定之犯罪，家庭暴
    力防治法第二條第一項、第二項分別著有明文。本案被告乙○○為戊○○之妻丁○○之母親，業據三人供明在卷，被告乙○○與告訴人丁○○、被告戊○○與告
    訴人乙○○間，即屬家庭暴力防治法第三條第三款所定之家庭成員關係。而被告
    徒手毆打告訴人成傷，已屬家庭成員間實施身體或精神上不法侵害之行為，即為
    家庭暴力防治法第二條第一項之家庭暴力，且構成刑法上之傷害罪，惟因家庭暴
    力防治法之上開規定並無罰則之規定，是以應僅依刑法傷害罪之規定予以論罪科
    刑，併此敘明。故核被告所為，均係犯刑法第二百七十七條第一項傷害罪。爰審
    酌被告乙○○有毒品前科，有台灣高等法院被告全國前案紀錄表及台灣高雄地方
    法院檢察署刑案資料查註紀錄表在卷可按，素行不佳，身為告訴人丁○○之母親
    ，僅因細故，即暴力以對，又係對於丁○○孱弱之腿部加以攻擊，實有不該，而
    被告戊○○既為成年男子，當知在現代法治社會中，對於任何糾紛之解決，應本
    諸理性、和平之手段與態度為之，為制止被告乙○○與其妻丁○○之肢體衝突，
    竟徒手毆打乙○○，亦有可非難之處，然其係以制止乙○○之傷害行為為其犯罪
    動機，情有可原；復斟酌告訴人受傷情形非重，二人品性尚可，且均否認犯行，
    犯後態度非佳等一切情狀，分別量處如主文所示之刑，並均諭知易科罰金之折算
    標準。
據上論斷，應依刑事訴訟法第二百九十九條第一項前段，刑法第二百七十七條第一項
、第四十一條第一項前段，罰金罰鍰提高標準條例第一條前段、第二條，判決如主文
。
本案經檢察官丙○○到庭執行職務。
中　　　華　　　民　　　國　　九十四　　年　　　二　　　月　　 十五 　　日
                                臺灣高雄地方法院刑事第四庭
                                    審判長法  官  簡  志  瑩
                                          法  官  呂  憲  雄
                                          法  官  楊  佩  蓉
右正本證明與原本無異。
如不服本判決，應於收受送達後十日內向本院提出上訴書狀。
　　　　　　　　　　　　　　　　　　　　　書記官  陳  南  瑜
中　　　華　　　民　　　國　　九十四　　年　　　二　　　月　　 十七 　　日
附錄本判決論罪科刑法條全文：
刑法第二百七十七條第一項
傷害人之身體或健康者，處三年以下有期徒刑、拘役或一千元以罰金。
